【裁判字號】    96,上易,161
【裁判日期】    970123
【裁判案由】    給付貨款
【裁判全文】
臺灣高等法院臺中分院民事判決         96年度上易字第161號
上  訴  人  韋僑科技股份有限公司
法定代理人  丙○○
訴訟代理人  戊○○
            丁○○
            甲○○
被上訴人    日勤企業股份有限公司
法定代理人  己○○
上列當事人間給付貨款事件，上訴人對於中華民國96年3月28日
臺灣臺中地方法院95年度訴字第3207號第一審判決提起上訴，
本院於中華民國97年1月9日言詞辯論終結，判決如下：
    主  文
上訴及擴張之訴均駁回。
第二審訴訟費用由上訴人負擔。
    事實及理由
壹、程序方面：按「訴狀送達後，原告不得將原訴變更或追加他
    訴。但有下列各款情形之一者，不在此限：．．．三擴張或
    減縮應受判決事項之聲明者。．．」，民事訴訟法第255條
    第1項第3款定有明文。本件上訴人原起訴聲明請求被上訴人
    給付新台幣（下同）529,224元及自支付命令送達被上訴人
    翌日起至清償日止按年息百分之5計算利息，嗣在本院以被
    上訴人已給付3萬元貨款為由，減縮聲明請求被上訴人給付
    499,224元，及擴張利息請求為自95年9月22日起算，核屬上
    開法條規定之減縮、擴張應受判決事項之聲明，無庸徵得被
    上訴人同意，應予准許，合先明。
貳、實體部分：
一、上訴人主張：
(一)、兩造間有交易往來，被上訴人係經營電烙鐵、五金工具之製
    造、加工及買賣經營等事項，被上訴人於民國91年11、12月
    間分別向上訴人購買感應卡及噴碼等貨物，貨款共計529,22
    4元（含稅），上訴人於11月29日、12月9日及12月17日委由
    新竹貨運依被上訴人指示交付貨物及開立上開貨款之統一發
    票交予被上訴人，惟被上訴人迄今仍未給付貨款，並提出經
    被上訴人當時之業務接洽人員張婉玲親簽確認之客戶訂單、
    銷貨單、貨運單為證。又上訴人曾以電話催討上開貨款，被
    上訴人法定代理人亦曾簽發3萬元之支票交付上訴人以為貨
    款給付，且於93年12月22日兌現上開票款，顯已「承認」兩
    造間上開貨款之請求，而生時效中斷之效果，故上訴人於95
    年9月22日請求被上訴人給付上開貨款之支付命令聲請，並
    無逾本件2年之貨款請求權時效，上訴人自得爰依民法第226
    、229條規定請求被上訴人給付貨款529,224元。爰求為命被
    上訴人給付529,224元及自起訴狀繕本送達被上訴人翌日起
    至清償日止按年息百分之5計算利息之判決等語（嗣在本院
    減縮本金為499,224元，擴張利息請求為自95年9月22日起算
    ）。
(二)、在本院補充陳述：
  1.本件貨款請求權適用民法第127條第8款之二年短期時效規定
    ，為兩造所不爭，民法第129條第1項第2款之承認，係指義
    務人對請求權人表示承認其請求權存在之觀念通知，被上訴
    人交付發票日為93年12月20日之支票一紙軋入上訴人公司帳
    戶，因口頭電話催討無證據，被上訴人之法定代理人於上開
    發票日前軋入該支票，並於指定之發票日才委請銀行代收該
    款項，因自93年12月22日起銀行才正式有代收上開款項，自
    以該日為其承認系爭貨款債務之日，而認本件時效因己○○
    存入上訴人公司帳戶之支票已中斷時效，二年時效應自93年
    12月22日發票日後再行起算，故本件確未罹於時效而消滅。
二、被上訴人則以：
(一)、被上訴人雖不否認張婉玲為被上訴人業務人員及兩造間確實
    於91、92年間與上訴人有業務往來，惟被上訴人未曾收過上
    訴人主張之上開貨物，且被上訴人已拆夥為（台北）日勤電
    子有限公司、及（台中）被上訴人二家公司，拆夥時二家公
    司有協議，於91年12月以前之債務關係由（台北）日勤電子
    有限公司（下稱日勤電子）承擔，被上訴人不再從事該業別
    的工作，且日勤電子嗣後亦已於91年10、11月設立，本件貨
    款雖係91年11月即被上訴人拆夥前產生，惟訂貨、送貨情形
    只有日勤電子才知道，且上訴人係送貨至台北，非被上訴人
    公司所在，而該貨款迄今已4、5年，請求權應已罹於時效，
    更從未接獲上訴人電話催討上開貨款，且於91年12月間即已
    終止與上訴人之ISO買賣，而上訴人目前仍與日勤電子有交
    易往來等語，被上訴人無庸支付上開貨款等語，資為抗辯。
(二)、在本院補充陳述：被上訴人法定代理人己○○原擔任上訴人
    公司法定代理人，嗣後離開上訴人公司，為返還溢領之差旅
    費，因而簽發上開3萬元支票交付予上訴人公司，上開3萬元
    支票並非為給付本件貨款而交付，被上訴人亦未曾接獲上訴
    人公司之催討貨款通知，再本件貨款已由日勤電子公司承受
    ，上訴人應向日勤電子請求給付。另本件請求權已罹於時效
    而消滅，被上訴人自得以時效消滅為由拒絕給付。
三、得心證之理由：
(一)、上訴人請求被上訴人給付上開貨款，惟被上訴人否認有積欠
    貨款，並以前詞抗辯，是本件爭點為：(1)兩造間是否成立系
    爭貨款所指之買賣契約？(2)上訴人之貨款請求權是否已罹於
    時效而消滅？經查：
  1.兩造間是否成立系爭貨款所指之買賣契約：
    按當事人主張有利於己之事實者，就其事實有舉證之責任
      ，民事訴訟法第277條定有明文。又請求履行債務之訴，
      除被上訴人告自認上訴人所主張債權發生原因之事實外，
      應先由上訴人就告就其主張此項事實，負舉證責任，必須
      證明其為真實後，被上訴人於其抗辯事實，始應負證明之
      責任，此為舉證責任分擔之原則（最高法院43年台上字第
      377號判例參照）。經查，被上訴人雖對於買賣貨款金額
      為何有爭執，然對於上訴人主張兩造間有上開買賣關係存
      在之事實不爭執（見本院卷第30頁反面），並有統一發票
      影本3張在台中地院95年度促字第68602號案卷（見證物一
      ）、應收帳款對帳單、銷貨單、客戶訂單影本2份在原審
      卷為證（見原審卷第59、60、77-86頁），上開客戶訂單
      之「客戶確認個簽欄」均係由證人即被上訴人原任職台北
      公司之員工「張婉玲」簽署，業經張婉玲在原審結證屬實
      （見原審卷第69頁），參以證人張婉玲在原審證詞內容：
      「（提示91年間被上訴人公司和上訴人公司往來的訂貨商
      品是否知情？）．．我們所有公司業務都是由台北接洽，
      台北接到客戶的訂單後就由台北下訂單，客戶再將款項匯
      給中部的公司，我們每個月再向台中公司請領台北員工的
      薪資，至於所有的貨款給付都沒有負責，所以發票才沒有
      看過，我只有看過下貨單」等語（見原審卷第69頁），堪
      信上訴人主張兩造間確實有上開買賣關係存在之事實為真
      。
    另被上訴人抗辯稱縱令有上訴人所指之本件買賣契約存在
      ，亦應由拆夥後之日勤電子公司負責云云。惟按第三人與
      債務人訂立契約承擔其債務者，非經債權人承認，對於債
      權人不生效力，民法第301條定有明文。本件被上訴人雖
      抗辯內部已拆夥為（台北）日勤電子及（台中）被上訴人
      公司，且拆夥時曾協議對於91年12月前債務關係均由（台
      北）日勤電子承擔，惟上訴人否認有接到被上訴人或日勤
      電子公司之債務讓與通知及承認該債務承擔，是被上訴人
      自應舉舉證證明之。經查，上訴人固在本院提出電子郵件
      一份為證（見本院卷第42頁），然該份電子郵件傳送日期
      為92年4月1日下午5:06，該郵件內容為：「呈劉董事長慶
      章先生：您的英明及精打細算，實（該郵件誤載為〔時〕
      字）非凡人所及，有下列問題請您撥空逐一回覆；總帳是
      550萬而供應商未付款卻是650萬，其中相差約100萬人民
      幣，以您的地位及人格應該會處理的，我再您手下打工十
      餘年，應該不會讓我們兩百多人失望吧！！請將此一百多
      萬檢去應付人給您五十多萬，請匯入香港日勤公司戶頭，
      我相信您會做的，只是日期問題．．．．」等語，並未提
      到日勤電子公司承擔被上訴人上開貨款債務，或上訴人已
      承認由日勤電子公司承擔上開貨款債務，自難以上開電子
      郵件證明本件有債務承及該債務承擔業經上訴人同意，而
      認本件貨款應由日勤電子公司支付，是被上訴人上開抗辯
      ，同無足取。
    綜上所述，上訴人主張其與被上訴人間有買賣契約關係存
      在，即堪採信。
  2.上訴人主張與與被上訴人有買賣關係存在，已如前述，惟因
    被上訴人抗辯本件請求權已罹於時效而消滅，是應再予審究
    者為被上訴人上開時效抗辯是否有理由？經查：
  1.按商人、製造人、手工業人所供給之商品及產物之代價請求
    權，因二年間不行使而消滅。民法第127條第8款定有明文。
    又按民法第127條第8款所謂商人所供給之商品代價，係指商
    人所供給其所從事營業項目之商品代價而言，蓋此項代價債
    權多發生於日常頻繁之交易，故賦與較短之時效期間以促從
    速確定。本件系爭貨款係感應卡及噴碼等貨物之出售，則系
    爭貨款請求權應適用民法第127條有關二年短期時效之規定
    ，核先明。
  2.又時效完成後，債務人得拒絕給付；消滅時效，自請求權可
    行使時起算；消滅時效因請求、承認、起訴而中斷。分別為
    民法第144條第1項、第128條、第129條定有明文。經查，上
    訴人主張上開貨物分別於91年11月29日、12月9日、12月17
    日委由新竹貨運依被上訴人指示交付貨物及開立貨款之統一
    發票予被上訴人，本件貨物係由台中太平運送至台北市德路
    （見本院卷第117頁上訴人訴訟代理人之陳述），以一般貨
    運係翌日送達計算，是本件貨物最後送達被上訴人處應為91
    年12月18日．上訴人於交付貨物後即91年12月19日起即可向
    被上訴人請求支付貨款，揆諸前開法條規定，本件貨款請求
    權於93年12月18日即已屆滿，上訴人遲至95年9月22日始向
    原審法院提起支付命令（95年度促字第68602號）請求被上
    訴人支付貨款，自已逾上開時效期間，既經被上訴人以時效
    消滅為由抗辯，上訴人之請求自屬無據。
  3.上訴人雖主張上訴人曾多次向被上訴人催討上開貨款，被上
    訴人因而於交付其法定代理人己○○為發票人、票面金額為
    3萬元、發票日為93年12月20日之支票一紙支付上開貨款，
    該支票亦已於93年12月22日兌現，足認被上訴人已「承認」
    兩造間之上開貨款之請求，本件請求權即因之而生中斷之效
    果，是上訴人於95年9月22日提起本件訴訟，並未逾二年貨
    款請求權時效等語，惟為被上訴人否認，並辯稱己○○交付
    上開支票一張予上訴人並非為支付本件貨款等語。經查，上
    訴人主張其曾多次向被上訴人催討貨款，係以證人即其公司
    之總經理甲○○、前董事長乙○○證詞為據，然甲○○係上
    訴人公司現任總經理，證詞難免偏頗，而不可採；證人乙○
    ○則係證稱其個人並未向被上訴人催討過貨款，而係由公司
    業務向被上訴人公司催討，催討的時間不記得了等語，亦不
    足以為有利上訴人之證據，此外，上訴人復未舉其他積極事
    證證明其在時效期限屆滿前有向被上訴人催討貨款或足以生
    中斷時效效果之行為，是上訴人此部分主張，自無可採。再
    查，上開支票並非為支付本件貨款一節，業經己○○陳述在
    卷，縱退步言之，認上訴人主張己○○交付上開支票一張係
    為支付上開貨款等語不虛，惟按「時效完成後，債務人得拒
    絕給付。請求權已經時效消滅，債務人仍為履行之給付者，
    不得以不知時效為由，請求返還。其以契約承認該債務，或
    提出擔保者，亦同。」，民法第144條第1、2項分別定有明
    文。經查，本件時效已於93年12月18日屆滿，是縱認上開支
    票是為給付本件貨款而交付，惟其於屆滿後之93年12月22日
    支付上開貨款3萬元之行為，依前開法條規定，僅生債務人
    不得以不知時效為由請求返還之效果，並不生民法第129條
    規定因請求或承認而發生時效中斷之效果，況本件被上訴人
    於時效完成後雖給付上開3萬元貨款，然並未依上開144條第
    2項規定以契約承認債務，其自仍得以時效消滅抗辯之，是
    上訴人主張本件因己○○支付上開3萬元而發生時效中斷之
    效果，自屬無據。
四、綜上所述，上訴人主張被上訴人應給付之前開貨款，已逾二
    年時效期限，且經被上訴人為時效之抗辯，被上訴人依法自
    得拒絕給付該貨款。從而，上訴人請求被上訴人給付貨款49
    9,224元，及在本院擴張利息請求為自95年9月22日起起至清
    償日止按年利息百分之5計算之利息，均為無理由，不應准
    許。原審因而為上訴人敗訴判決，並無不合。上訴論旨指摘
    原判決不當，求予廢棄改判，為無理由，擴張之訴部分亦無
    理由，均應予駁回。
五、本件事證已臻明確，兩造其餘攻擊防禦方法及舉證，經審核
    後認對判決結果不生影響，不予一一論述，附此敘明。
六、又上訴人於言詞辯論終結後之97年1月10日具狀請求再開辯
    論，其理由略以：依兩造交易慣例，均是先將貨物及發票交
    付後約一個月，由上訴人寄發或傳真對帳單予被上訴人而作
    貨款確認或催討動作，是91年12月9日及同月17日之發票均
    在同年月26日才請款，是被上訴人於同年12月20日軋入支票
    「承認」本件貨款債務，該部分債權即407,610元未罹於時
    效而消滅等語。惟本件貨物最後交付日期為91年12月18日，
    上訴人之貨款請求權於91年12月19日即可行使，是本件時效
    於93年12月18日已屆滿，業詳前述，是上訴人再以前詞請求
    再開辯論，並無理由，併予明。
據上論結，本件上訴及擴張之訴均為無理由，依民事訴訟法第44
9條第1項、第78條，判決如主文。
中    華    民    國    97    年    1     月    23    日
                  民事第六庭    審判長法  官  袁再興
                                      法  官  盧江陽
                                      法  官  陳賢慧
以上正本係照原本作成。
不得上訴。
                                      書記官  金珍華
中    華    民    國    97    年    1     月    24    日
                                                      Ａ


司法院資訊處製作；財團法人民間司法改革基金會備份。
